【裁判字號】    92,再易,34
【裁判日期】    921205
【裁判案由】    再審之訴
【裁判全文】
臺灣臺中地方法院民事判決  九十二年度再易字第三四號
    再審原告  戊○○
    再審被告  己○○
              丁○○
              甲○○
              庚○○
              乙○○
              丙○○
右當事人間請求調整租金事件，再審原告對於本院民國九十二年五月三十日九十一年
度簡上字第三九二號確定判決提起再審之訴，本院判決如左：
    主      文
再審之訴駁回。
再審訴訟費用由再審原告負擔。
    事      實
甲、再審原告方面：
一、聲明：
（一）本院九十一年度簡上字第三九二號確定判決（下稱原確定判決）廢棄。
（二）右廢棄部分，再審被告之上訴駁回。
二、陳述：
（一）再審原告於民國八十四年六月十八日經土地共有人推選為代表人，並書立推選
      代表人同意書（下稱系爭同意書）同意再審原告就系爭坐落臺中市○○區○○
      段三○二二地號土地（下稱系爭土地），代表共有人出租與再審被告，且再審
      被告亦以再審原告為出租人將八十七年第一期租金以本院八十七年度存字第三
      三八二號提存事件提存予再審原告，惟原確定判決就系爭同意書及提存書之重
      要證物漏未斟酌，且原確定判決認系爭同意書並非授權再審原告出租系爭土地
      之行為，而認出租人為共有人全體，亦與事實不符，顯屬不當。
（二）又再審被告己○○曾函發存證信函，請再審原告前往收取系爭土地八十四年下
      期至八十六年上期止之租金，而再審原告亦於八十五年五月十七日分別以潭子
      郵局第五一九、五二○、五二一、五二二、五二三號存證信函，以出租人名義
      通知再審被告按申報地價總額年息百分之十繳納租金，再審被告等人均未表示
      反對，另再審原告亦曾代表另筆坐落臺中市○○區○○段一一三六地號土地之
      共有人出租該地予臺中市第三信用合作社（下稱臺中三信），並訂立基地租賃
      契約書（下稱三信租賃契約），原確定判決就此存證信函及租賃契約書之重要
      證物均未予斟酌。
（三）依六十四年四月三日所訂立之合約書（下稱系爭合約書）第三項固約定「自六
      十二年第二期起土地租金按政府公告地價每坪如一千元以下，每年租金按公告
      地價額百分之四計算租金，如公告地價每坪在一千元以上者，每年按公告地價
      百分之三計算租金」等語，惟並未限制調整租金之約定，且系爭租賃契約係於
      六十四年間所訂，系爭土地周圍環境變遷甚大，原確定判決引用最高法院七十
      一年臺上字第五○八八號判決認再審原告不得請求調整租金，適用法規顯屬不
      當。
三、證據：提出存證信函六份、共有土地（基地）推選代表人同意書，提存通知書、
    基地租賃契約書各一份為證。
乙、再審被告方面：
    本件未經言詞辯論，再審被告並未提出任何書狀或陳述。
丙、本院依職權調取本院九十一年度簡上字第三九二號、九十年度中簡字第三二四八
    號民事卷宗。
    理      由
一、再審原告主張：（一）系爭合約書第三項之約定並未限制調整租金之約定，且系
    爭合約書係於六十四年間所訂，系爭土地周圍環境變遷甚大，原確定判決引用最
    高法院七十一年臺上字第五○八八號判決認再審原告不得請求調整租金，適用法
    規顯屬不當。（二）系爭土地確為其餘共有人選任再審原告擔任代表人與再審被
    告訂立系爭租賃契約，且於租賃期間均由再審原告收取租金，再審被告亦曾將租
    金以再審原告名義提存。又依再審被告及再審原告間往來之存證信函，及再審原
    告出租其他共有土地予臺中三信之租賃契約，均可知系爭土地確由再審原告以個
    人名義代表共有人出租，惟原確定判決就上開系爭同意書、提存書、存證信函及
    臺中三信間之租賃契約書等重要證物漏未斟酌。從而，本件原確定判決有上開民
    事訴訟法第四百九十六條第一項第一款、第十三款及第四百九十七條之再審事由
    ，爰依法提起本件再審之訴，求為判決如聲明所示等語。本件未經言詞辯論，再
    審被告並未提出任何書狀或陳述。
二、按民事訴訟法第四百九十六條第一項第一款所謂適用法規顯有錯誤，係指確定判
    決所適用法規，顯然不合法律，或與現尚有效之解釋或最高法院現尚有效之判例
    顯然違反者而言，並應以確定判決所認定之事實為基礎，以判斷其適用法規是否
    顯有錯誤。又所謂適用法規顯有錯誤者，不包括漏未斟酌證據及認定事實錯誤之
    情形在內（最高法院八十四年臺上字第二四七號判例及六十三年臺上字第八八
    號判例參照）。故法院取捨證據及認定事實是否妥適，要與原確定判決是否適
    用法規顯有錯誤無涉，自不得據以提起再審之訴。經查，本件再審原告並不爭執
    系爭合約書之真正，原確定判決認定系爭合約書第三項約定為系爭土地租賃關於
    租金調整之特別約定等情，屬於原確定判決法院取捨證據、認定事實之範圍，已
    據原確定判決於理由五中論述明確，且依最高法院十八年上字第二八一二號判例
    意旨所示，未定期限之不動產租賃，依法令規定或訂有特約，則業主對於租戶要
    求增租即應受限制，是原確定判決無違最高法院十八年上字第二八一二號判例意
    旨，其適用法律並無違誤，再審原告主張原確定判決有適用法規顯有錯誤之再審
    事由等語，尚無足採。
三、再按當事人發見未經斟酌之證物或得使用該證物者，得以再審之訴對於確定終局
    判決聲明不服。但以如經斟酌可受較有利益之裁判者為限，民事訴訟法第四百九
    十六條第一項第十三款亦有明定。所謂發見未經斟酌之證物者，係指該項證物在
    前訴訟程序中即已存在，而當事人不知其存在或不能予以使用，現始發現或得使
    用者而言。若在前訴訟程序中已知之，而按當時情形，並非不能舉出或命第三人
    提出者，即無本款之適用，最高法院六十二年判字第五七九號判例、七十六年度
    臺上字第二八一二號裁判可資參照。查，再審原告提出曾代表另筆坐落臺中市○
    ○區○○段一一三六地號土地之共有人出租該地予臺中三信之三信租賃契約，主
    張為發見未經斟酌之證物，且得證明各共有土地均係由再審原告自任出租人等語
    。惟上開三信租賃契約為再審原告於八十五年六月二十九日任出租代表人與臺中
    三信訂約，為再審原告於前訴訟程序事實審之言詞辯論終結前已知悉其存在，依
    其情形亦無不能予以提出，且該三信租賃契約亦係記載再審原告為出租人代表人
    而非出租人，縱經斟酌，亦不足證明再審原告就系爭土地係以個人名義與再審被
    告訂立租賃契約之情，是再審原告仍不能受較有利益之裁判，揭諸上開判例意旨
    ，再審原告謂有民事訴訟法第四百九十六條第一項第十三款之再審理由，亦無可
    採。
四、再審原告另主張原確定判決有民事訴訟法第四百三十六條之七（本件係簡易程序
    之事件，應優先適用民事訴訟法第四百三十六條之七之規定，再審原告援用民事
    訴訟法第四百九十七條，顯屬誤載）重要證物漏未斟酌之再審理由，然查該條所
    謂之「重要證物漏未斟酌」，係指前事實審言詞辯論終結前，已經存在並已為證
    據聲明之證據，而前事實審未認為不必要，而仍忽略證據聲明未為調查，或已為
    調查而未就其調查之結果予以判斷者而言。本件再審原告提出之存證信函、提存
    書及系爭同意書，主張係原確定判決漏未斟酌之重要證物。惟查，原確定判決法
    院就系爭同意書僅足證明再審原告為系爭土地共有人之代表人而非出租人，而提
    存書亦僅足證明再審原告基於出租人代表人而有代理收取租金之權利，並無足證
    明再審原告為系爭土地之唯一出租人，並已於原確定判決理由二、三、四詳為說
    明，並無漏未斟酌；另存證信函部分，僅再審原告自以出租人之名義寄發存證信
    函，惟再審被告所寄發之存證信函仍記載再審原告為出租人代表人，並無足證明
    再審被告係以再審原告為系爭土地之唯一出租人，再審原告主張漏未斟酌之上開
    系爭同意書、提存書及存證信函均不足以為有利於再審原告之事實判斷，均無足
    影響於原確定判決。是再審原告據此謂原確定判決有民事訴訟法第四百三十六條
    之七之再審理由，亦無足取。
五、末按再審之訴顯無再審理由者，得不經言詞辯論，以判決駁回之，民事訴訟法第
    五百零二條第二項定有明文。綜上所述，原確定判決認事用法均無違誤，並無再
    審原告所述之再審理由，再審原告仍執陳詞指摘原確定判決有民事訴訟法第四百
    三十六條之七、第四百九十六條第一項第一款、第十三款之再審事由，提起本件
    再審之訴，顯無理由，爰不經言詞辯論，逕以判決駁回之。
據上論結，本件再審之訴為顯無理由，依民事訴訟法第五百零二條第二項、第七十八
條，判決如主文。
中      華      民      國    九十二    年    十二     月      五      日
                                    臺灣臺中地方法院民事第四庭
~B    審判長法  官  張恩賜
~B          法  官  許秀芬
~B          法  官  戴博誠
右為正本係照原本作成
不得上訴
中      華      民      國    九十二    年    十二     月      五      日
~B      法院書記官  蔡秀珍


司法院資訊處製作；財團法人民間司法改革基金會備份。
